【裁判字號】    96,訴,2625
【裁判日期】    970527
【裁判案由】    偽造文書
【裁判全文】
臺灣高雄地方法院刑事判決              96年度訴字第2625號
公  訴  人  臺灣高雄地方法院檢察署檢察官
被      告  戊○○
選任辯護人  王進勝律師
            唐小菁律師
被      告  丙○○
選任辯護人  周村來律師
            周元培律師
被      告  乙○○
選任辯護人  梁智豪律師
被      告  丁○○
選任辯護人  吳幸怡律師
            許乃丹律師
            林敏澤律師
上列被告因偽造文書案件，經檢察官提起公訴（96年度偵字第14
018 號），本院判決如下：
    主  文
戊○○、丙○○、乙○○、丁○○共同犯行使公務員登載不實文
書罪，各處有期徒刑壹年，均減為有期徒刑陸月。均緩刑貳年。
    事  實
一、戊○○原係高雄市鼓山區公所區長、乙○○為鼓山區公所主
    任秘書、丁○○為鼓山區公所民政課長、丙○○則係鼓山區
    公所代理里幹事，均係依法令服務於地方自治團體所屬機關
    而具有法定職務權限之人。緣於民國88年初，鼓山區龍井里
    因假日登山人潮常造成里內停車問題且影響交通，為疏解登
    山客之停車問題，謝長廷市長即指示高雄市政府建設局、工
    務局、地政處、民政局、交通大隊及鼓山區公所等相關單位
    研議辦理，將龍井里內原六利混凝土廠舊址（即高雄市○○
    區○○段38-2、38-3及38-6地號土地，下稱系爭土地）設立
    為停車場供市民登山時停車使用。相關單位於88年3 月26日
    前往系爭土地現場會勘，決定興建臨時停車場。由於系爭土
    地之土地使用分區為「保育地」，非停車場用地，故高雄市
    政府分別於88年10月27日高市府建三字第32572 號函、及88
    年11月26日高市府建三字第36900 號函，向國有財產局台灣
    南區辦事處辦理土地借用，其目的係作為「臨時免費停車場
    之用」，並分別經國有財產局同意借用。
二、嗣停車場完工驗收後，由龍井里里辦公處負責維護、管理及
    清潔，然因里辦公處並無多餘經費，戊○○等人明知上開停
    車場完工係供民眾免費停車之用，然因管理、維護仍須經費
    ，故戊○○等人乃同意不知情之甲○○之建議，由管理委員
    會向停車民眾收取每車計次新臺幣（下同）30元之清潔費，
    並於88年12月23日下午3 時30分許，在龍井里社區活動中心
    由戊○○、甲○○等人參加，舉辦鼓山中學西側臨時公共停
    車場管理委員會成立大會，會中通過「臨時公共停車場管理
    使用要點」，規定民眾前往停車須先向管理委員會繳納清潔
    費後始得使用，清潔費用每車30元、機車10元，停車場附近
    小橋流水30戶住家，可免付「停車費」，是使用該停車場需
    付費並非免費。由於高雄市政府向國有財產局辦理土地借用
    需每3 個月即需重新辦理，為避免手續繁複，高雄市政府即
    指示鼓山區公所向國有財產局辦理系爭土地之無償撥用事宜
    ，然依「各級政府機關興建收費停車場互相撥用公有土地有
    償與無償之撥用原則」，收費停車場除符合該原則可採無償
    撥用方式辦理條件並「經交通部審核通過者」外，應檢具具
    體經費來源文件或預算編列證明辦理有償撥用，詎戊○○、
    乙○○、丁○○、丙○○等人，明知系爭停車場係收費，非
    供民眾免費停車使用，為避免向國有財產局申請系爭土地之
    無償撥用遭駁回，竟基於公文書不實登載之共同犯意聯絡，
    由丙○○擬稿，經丁○○、乙○○轉呈後，由戊○○批示決
    行，於89年7 月27日以高市鼓區民行三字第6726號函，檢送
    內容「原因欄」有「三筆土地作為闢建公共臨時『免費』停
    車場用」、「撥用之不動產使用方式欄」有「闢建公共臨時
    『免費』停車場」、「興辦事業之性質欄」有「提供登山民
    眾『免費』臨時停車」等不實事項之高雄市鼓山區公所停車
    場用地無償撥用計畫書圖（下稱系爭函文暨無償撥用計畫書
    ），函請高雄市政府地政處轉財政部國有財產局辦理無償撥
    用之相關事宜而行使之，而將此不實事項登載於其職務上所
    掌之公文書，均足以生損害於國有財產局辦理國有土地撥用
    之正確性及收益之收入（若辦理有償撥用則高雄市政府應繳
    付5209萬8800元予國有財產局，並取得土地所有權，若經交
    通部審核通過辦理無償撥用，則應將收取之停車費、清潔費
    解繳國有財產局）。嗣臺灣高雄地方法院檢察署檢察官接獲
    檢舉後指揮法務部調查局高雄市調查處進行追查，並於96年
    3 月22日前往鼓山中學西側停車場管理處及甲○○住處等地
    搜索後，始循線查悉上情。
三、案經本署檢察官自動檢舉簽分及法務部調查局高雄市調查處
    移送臺灣高雄地方法院檢察署檢察官偵查起訴。
    理  由
壹、證據能力部分:
    按被告以外之人於審判外之言詞或書面陳述，除法律有規定
    者外，不得作為證據，刑事訴訟法第159 條第1 項定有明文
    。又被告以外之人於審判外之陳述，雖不符前4 條之規定，
    而經當事人於審判程式同意作為證據，法院審酌該言詞陳述
    或書面陳述作成時之情況，認為適當者，亦得為證據。當事
    人、代理人或辯護人於法院調查證據時，知有第159 條第1
    項不得為證據之情形，而未於言詞辯論終結前聲明異議者，
    視為有前項之同意，刑事訴訟法第159 條之5 亦定有明文。
    經查，本判決下列所引用之各該被告以外之人於審判外之言
    詞及書面陳述，檢察官及被告4 人於本院審判程序，均同意
    此部分之證據有證據能力，本院審酌上開證據資料製作時之
    情況，尚無違法不當及證明力明顯過低之瑕疵，亦認為以之
    作為證據應屬適當，故揆諸前開規定，爰依刑事訴訟法第15
    9 條之5 規定，認前揭證據資料均有證據能力。
貳、實體部份:
一、訊據被告戊○○、丙○○、乙○○、丁○○均不否認系爭函
    文暨無償撥用計畫書經丙○○擬稿，由乙○○、丁○○轉呈
    ，戊○○批示決行後，函請高雄市政府地政處轉財政部國有
    財產局辦理無償撥用之相關事宜而行使之，惟均矢口否認有
    何明知為不實之事項而登載於職務上所掌公文書，並持以行
    使之犯行，均辯稱: (1)土地無償撥用計畫書名為「計畫書」
    ，可知係針對未來事項之規劃，雖89年7 月間系爭停車場有
    收取清潔費，惟系爭停車場係以設立免費永久停車場為目標
    ，故於系爭無償撥用計畫書上記載: 闢建公共臨時『免費』
    停車場；提供登山民眾『免費』臨時停車等節，渠等並無明
    知為不實之事項而登載於職務上所掌公文書之犯行。(2)就系
    爭停車場用地向國有財產局辦理無償撥用事宜並非鼓山區公
    所之職掌範圍，渠等僅係依照高雄市政府之指示，向國有財
    產局辦理無償撥用事宜，並無行使公務員登載不實文書之故
    意。(3)鼓山中學西側臨時公共停車場管理委員會雖通過民眾
    停車須向管理委員會繳納「清潔費」，然該清潔費並不等同
    於停車費，且停車民眾所繳納之費用，均由管理委員會收取
    ，被告4 人並未因此而獲得不法利益，足徵渠等均無行使公
    務員登載不實文書之故意等語。經查:
1、系爭土地為國有財產局所有，且非停車場用地，為使已興建
   完成之系爭停車場就系爭土地有合法使用之權源，鼓山區公
   所經高雄市政府指示向國有財產局辦理無償撥用事宜後，鼓
   山區公所於89年1 月24日函送之無償撥用計畫書（下稱第一
   次函送無償撥用計畫書）之撥用方式及使用原因原登載為「
   闢建公共停車場」，嗣經財政部國有財產局就鼓山區公所前
   開之申請函覆請鼓山區公所澄清系爭停車場是否為收費停車
   場? 如係收費停車場，依公有土地有償與無償撥用原則，除
   符合該原則可採無償撥用之方式辦理條件，並經交通部審核
   通過外，應檢具具體經費來源文件或預算編列證明辦理有償
   撥用；如屬免費停車場則請於撥用計畫書內說明實際性質等
   語要求補正等情，有鼓山區公所89年1 月24日高市鼓區民行
   三字第20117 號函、財政部國有財產局89年6 月15日以台財
   產局接第0000000000號函在卷足稽（參警卷第35頁至第42頁
   ），而被告4 人均明知系爭停車場就前往停車民眾，每次停
   車均有收取30元費用之事實，業據被告丙○○、乙○○、丁○○供承在卷（見本院卷第237 頁），於此情形下，仍由被
   告丙○○擬稿，由被告乙○○、被告丁○○轉呈後，被告戊○○批示決行，而在渠等職務上所掌公文書之系爭無償撥用
   計畫書之撥用方式及使用原因修正為「闢建公共臨時免費停
   車場」，並將上揭職務上登載不實之文書於89年7 月27日函
   高雄市政府地政處轉財政部國有財產局而行使之（參警卷第
   45頁至第47頁），足徵被告4 人均明知系爭停車場非供民眾
   免費臨時停車使用，仍於系爭無償撥用計畫書之撥用方式及
   使用原因記載「闢建公共臨時免費停車場」之不實事項後，
   向國果財產局申請系爭土地之無償撥用事宜，堪予認定。
2、按各級政府機關因興建「收費停車場」所需公有土地，依土
   地法第26條或國有財產法第38條申辦撥用時，應辦理有償撥
   用。但基於配合交通政策目的，兼具下列條件並經交通部審
   核通過者，可採無償撥用方式辦理:(1) 非 屬「各級政府機
   關互相撥用公有土地有償與無償撥用原則」應辦理有償撥用
   之土地。（2） 興建之停車場收費較鄰近地區路邊停車為低
   ，致收支無法平衡。（3） 在興建之停車場周圍150 公尺以
   內，取消路邊停車，並訂有計畫加強拖吊工作，此觀行政院
   訂定之「各級政府機關興建收費停車場互相撥用公有土地有
   償與無償之撥用原則」（下稱公有土地有償與無償撥用原則
   ）至明，足徵收費停車場除符合該原則可採無償撥用之方式
   辦理，並經交通部審核通過外，均應檢具具體經費來源文件
   或預算編列證明辦理有償撥用。查被告戊○○於警詢中供稱
   :89 年1 月24日第一次函送之無償撥用計畫書之撥用方式及
   使用原因原登載為「闢建公共停車場」，89年7 月27日所函
   送之系爭無償撥用計畫書關於前開事項修正為「闢建公共臨
   時免費停車場」，修正原因係財政部國有財產局依據第一次
   函送之土地無償撥用計畫書圖函覆要求補正；系爭無償撥用
   計畫書闢建免費臨時停車場，確實與管理委員會實際營運收
   費方式有出入等語（見95他字第1506號卷第160 頁至第164
   頁）。且被告丙○○亦供陳: 因為第一次簽的無償撥用計畫
   書遭退回，渠等各區公所經辦人員明知停車場有對外收費營
   運收費之情況下，將無法順利的向財政部國有財產局以無償
   的方式獲得該停車場的撥用等語（見95他字第1506號卷第165
   頁至第170 頁），參以鼓山區公所於收受財政部國有財產局
   要求補正之函文後，渠等擬依財政部函示規定補正再函報地
   政處辦理相關事宜辦理，該等擬辦事項由被告丙○○、被告
   乙○○、被告丁○○核章，並經被告戊○○簽名等情，有高
   雄市鼓山區公所簽辦用紙1 紙可參（見警卷第44頁），足證
   被告4 人明知系爭停車場如係收費停車場，並未符合公有土
   地有償與無償撥用原則得向國有財產局申請無償撥用之規定
   ，而仍將系爭無償撥用計畫書之撥用方式及使用原因均修正
   為「闢建公共臨時免費停車場」後，向國有財產局申請無償
   撥用至明。
3、被告4 人均辯稱系爭無償撥用計畫書為計劃將來之事項，系
   爭停車場係以設立「免費永久停車場為目的」始於系爭無償
   撥用計畫書圖為上開之記載云云。然國有不動產撥用要點第4
   點規定: 各級政府申請撥用國有不動產應檢具撥用不動產計
   畫書；第6 點規定申請撥用機關應確實調查所需之國有不動
   產使用狀況及地上物權屬；第13點規定核准撥用之國有不動
   產於變更原定用途或於原定用途外擅供收益使用者，經主管
   機關查明屬實後，應撤銷撥用。則觀諸前開規定，撥用不動
   產計畫書係政府機關申請撥用所需具備之文件，且申請撥用
   機關應調查所需國有不動產之使用狀況，於變更原定用途時
   ，應撤銷撥用等情，足認該等計畫書所記載之內容須記載申
   請撥用土地之現狀甚為明確。且國有財產局於89年6 月15日
   ，台財產局接第0000000000號回函中，已述及該案土地經國
   有財產局台南區辦事處勘查結果，地上物與案附撥用計畫書
   第十點記載與事實不符等語，益徵國有財產局受理鼓山區公
   所無償撥用之申請後，前往系爭停車場勘查現狀而知悉系爭
   停車場之現狀與第一次函送之無償撥用計畫書記載不符，無
   償撥用計畫書內容之記載顯係針對行政機關申請無償撥用時
   欲申請撥用不動產之現狀而為；況且，系爭無償撥用計畫書
   之撥用方式及使用原因均記載為「闢建公共臨時免費停車場
   」，且被告4 人於收受國有財產局上開函覆後，被告戊○○
   於同年6 月22日高雄市鼓山區公所簽辦用紙上批示: 函文市
   府相關單位辦理永久性質停車場，及辦理都市計劃變更撥用
   事宜等語（見警卷第44頁），倘被告等人前開所辯認無償撥
   用計畫書系針對未來事項之規劃，始於系爭無償撥用計畫書
   為上開記載為真，則被告4 人仍於同年7 月27日系爭函文暨
   無償撥用計畫書之上之撥用方式及使用原因欄記載闢建公共
   「臨時」免費停車場之行為，亦與渠等前揭辯解有所矛盾，
   否則，被告4 人逕於系爭無償撥用計畫書之撥用方式及使用
   原因欄記載闢建永久停車場之用即可，何需依照國有財產局
   之函覆內容，將系爭無償撥用計畫書撥用原因修正為「公共
   臨時免費停車場」，被告等人前揭所辯顯係事後卸責之詞，
   難以採信。
4、再依鼓山中學西側臨時公共停車場新建工程設計前會勘紀錄
   第7 點所示，系爭停車場屬於臨時性停車場（見警卷第9 頁
   ）；工務局都市發展處依「高雄市鼓山區公所辦理龍井里原
   六利混凝土舊廠土地無償撥用事宜會議紀錄」提供「撥用土
   地有無妨礙都市計劃證明書」所記載之撥用原因為「臨時停
   車場開闢」（參警卷第42頁）；且高雄市政府88年11月26日
   以高市府建三字第36900 號函附高雄市政府向國有財產局借
   用系爭土地之借用契約書內容，亦記載上述土地係作為臨時
   免費停車場之用等節（見警卷第17頁），均足徵高雄市政府
   興建系爭停車場之目的確係作為臨時停車場之用無疑，則高
   雄市政府欲將系爭停車場作為免費臨時停車場之用，其指示
   鼓山區公所辦理無償撥用事宜，亦符合前開行政院訂定之公
   有土地有償與無償撥用原則。本案鼓山區公所雖依照上級單
   位即高雄市政府指示辦理無償撥用事宜，仍應於高雄市政府
   所指示之系爭停車場作為免費停車場使用之範圍內，合法辦
   理無償撥用，而非明知系爭停車場對於前往停車之民眾有收
   費之情，仍違背公有土地有償與無償撥用原則之規定而辦理
   無償撥用，則被告4 人均辯稱係依照市政府之指示向國有財
   產局辦理無償撥用事宜，顯均係為圖卸責之詞，尚非可採。
5、另被告雖辯稱「臨時公共停車場管理使用要點」所收取之「
   清潔費」實係比照高雄市各區活動中心設置使用管理要點第5
   點，管理機關得代辦清潔費之規定，且「清潔費」不等同於
   「停車費」，系爭停車場並不因收取清潔費而成為收費停車
   場云云。然觀諸88年12月24日被告戊○○代表鼓山中學西側
   臨時停車管理委員會與許松雄所簽訂之契約書第16點，亦載
   明「小橋流水30戶住家，可免付停車費」等語（見警卷第30
   頁），則管理委員會對於前往停車之民眾所收取30元之性質
   究為「停車費」或「清潔費」，已足令人質疑。再證人即共
   同被告乙○○證述: 鼓山區公所請里辦公室擬了一個龍井里
   臨時停車場管理要點，並函報給建設局及民政局，建設局退
   回說收停車費有營利的行為，不可以收停車費，所以就改為
   清潔費建設局才核准等語（見95他1506號卷第237 頁至第240
   頁），核與被告丙○○供稱「臨時公共停車場管理使用要點
   」當初要點內容確有提及收取停車費，後經建設局退回才改
   為清潔費；該停車場已有對外營運之收費情形，伊也覺得怪
   怪的等語（見95他1506號卷第165 頁至第170 頁），及被告
   丁○○供述: 當初在陳報建設局時，要點內容有提及要收停
   車費，因系爭停車場並非停車場，故遭建設局退回，表示不
   能收取「停車費」，因此乃重新擬定將「停車費」改為「清
   潔費」，再報建設局獲核定等語（見95他1506號卷第171頁至
   第176 頁）相符，參以前述里辦公室所擬龍井里臨時停車場
   管理要點函報建設局遭退回之情，當時任職鼓山區公所區長
   之被告戊○○負責公文函稿之批示及決行，理應知悉甚詳，
   則被告4 人已明知系爭停車場不得收取停車費，為避免該管
   理使用要點無法經建設局審核通過，始將收取費用之名目改
   為「清潔費」，參以系爭停車場入口立有「停車費以次數計
   算，每次30元」之招牌，則系爭停車場客觀上對於民眾收取
   每次停車30元之名目既為停車費，則被告4 人辯稱收取30元
   係清潔費而非停車費云云，洵無可採。
6、綜上所述，被告4 人均明知系爭停車場對於前往停車之民眾
   每次停車收取30元之停車費，亦知悉行政院訂定之公有土地
   有償與無償撥用原則，收費停車場除符合該原則可採無償撥
   用之方式辦理條件，並經交通部審核通過始可辦理無償撥用
   外，應辦理有償撥用之規定，竟為便於辦理系爭土地之無償
   撥用事宜，由被告丙○○擬稿，被告乙○○、被告丁○○轉
   呈後，被告戊○○批示決行，而於系爭無償撥用計畫書圖內
   容記載「闢建公共臨時免費停車場」後，向國有財產局申請
   無償撥用事宜，渠等有明知為不實之事項而登載於職務上所
   載公文書，並持以行使之犯行至明，被告上開所辯，均屬飾
   卸之詞，殊無可採，本案事證明確，被告犯行堪予認定。
二、按填載不動產無償撥用計畫書，係行政機關向國有財產局申
    請土地無償撥用之用，自屬該管公務員職務上所製作之文書
    。是核被告戊○○、丙○○、乙○○、丁○○所為，均係犯
    刑法第216 條、第213 條之行使公務員登載不實之文書罪。
    被告4 人間有犯意聯絡及行為分擔，為共同正犯。查被告行
    為後，刑法於94年2 月2 日修正公佈，並於95年7 月1 日施
    行，其中刑法第28條關於共同正犯之規定，刑法第28條原規
    定「二人以上共同實施犯罪之行為者，皆為正犯」，經修正
    為「二人以上共同實行犯罪之行為者，皆為正犯」，亦即新
    法共同正犯之範圍已有限縮，排除陰謀犯、預備犯之共同正
    犯，經比較新舊法，修正前刑法第28條規定非有利於被告，
    依刑法第2 條第1 項但書之規定，應適用最有利被告之修正
    後刑法第28條之規定論處。被告4 人明知為不實之事項而登
    載於職務上所掌之公文書後復持以行使，其等登載不實之低
    度行為均為行使之高度行為所吸收，不另論罪。爰審酌被告
    戊○○、丙○○、乙○○、丁○○分別於擔任高雄市鼓山區
    公所區長、主任秘書、民政課長及代理里幹事期間，於向國
    有財產局申辦系爭土地無償撥用所需檢附之系爭函文暨無償
    撥用計畫書上違背職務而為不實之登載，經由高雄市政府轉
    呈後國有財產局准予無償撥用系爭土地，足生損害於國有財
    產局辦理國有土地撥用之正確性，惟參酌被告戊○○、丙○○、乙○○、丁○○均無犯罪前科，素行尚佳，且其等目的
    係為使前往鼓山區龍井里民眾停車之便利等一切情狀，各量
    處如主文所示之刑。又查被告4 人犯罪時間均在96年4 月24
    日以前，所犯之罪合於中華民國九十六年罪犯減刑條例第2
    條第1 項第3 款所定減刑條件，應依法減輕其宣告刑2 分之
    1 ，雖被告4 人於減刑後均諭知有期徒刑6 月之刑，惟被告
    4 人所犯之罪係最重本刑為7 年以下有期徒刑之刑之罪，並
    不符合中華民國九十六年罪犯減刑條例第9 條得易科罰金之
    規定，附此敘明。另查被告戊○○、丙○○、乙○○、丁○○均擔任公務人員，均未曾受刑之宣告，有台灣高等法院被
    告前案紀錄表1 紙可參，素行良好，且系爭停車場所收取之
    停車費係供該停車場之管理及清潔所用，其於本件並無利得
    ，犯罪情節尚屬輕微，因一時失慮誤罹刑章，經此刑之宣告
    ，當均知警惕而無再犯之虞，本院認其4 人所受之宣告之刑
    ，以暫不執行為適當，爰均併予宣告緩刑2 年，以啟自新。
    再緩刑之規定，於被告行為後亦有所變更，緩刑之宣告，以
    裁判時之狀態為準，故犯罪在新法施行前，於新法施行之後
    ，關於緩刑之宣告，當然適用新法之規定，不再適用舊法，
    併予說明。
據上論斷，應依刑事訴訟法第299 條第1 項前段，刑法第2 條第
1 項、第28條、第216 條、第213 條、第74條第1 項第1 款，中
華民國九十六年罪犯減刑條例第2 條第1 項第3 款、第7 條，判
決如主文。
本案經檢察官吳正中到庭執行職務。
中    華    民    國    97    年    5     月    27    日
                  刑事第十一庭  審判長法  官  施柏宏
                                      法  官  黃宗揚
                                      法  官  黃繼瑜
以上正本證明與原本無異。
如不服本判決應於收受本判決後10日內向本院提出上訴書狀，並
應敘述具體理由，如未敘述上訴理由者，應於上訴期間屆滿後20
日內補提理由書狀於本院（均須按他造當事人之人數附繕本）「
切勿逕送上級法院」。
中    華    民    國    97    年    5     月    27    日
                                      書記官  曾小玲
附錄本案論罪科刑法條全文:
刑法第213條
公務員明知為不實之事項，而登載於職務上所掌之公文書，足以
生損害於公眾或他人者，處 1 年以上 7 年以下有期徒刑。
刑法第216條
行使第 210 條至第 215 條之文書者，依偽造、變造文書或登
載不實事項或使登載不實事項之規定處斷。


司法院資訊處製作；財團法人民間司法改革基金會備份。
